臺灣雲林地方法院民事判決　　　　　　　　94年度訴字第55號
原　　　告　庚○○
被　　　告　辛○○
　　　　　　　　　　　　樓之一.
被　　　告　己○○
上列二人共同
訴訟代理人　丁○○　　住雲林縣.
　　　　　　　　　　　　之1
被　　　告　甲○○　　設雲林縣.
法定代理人　丙○○　　住雲林縣.
　　　　　　　　　　　身分證統.
訴訟代理人　戊○○　　住雲林縣.
被　　　告　乙○○　　住雲林縣.
上列當事人間請求塗銷所有權移轉登記等事件，本院於民國94年
5 月25日言詞辯論終結，判決如下：
    主  文
原告之訴駁回。
訴訟費用由原告負擔。
    事  實
甲、原告方面：
一、聲明：求為判決被告應分別將其所有如附表所示8 筆土地之
    所有權應有部分各7 分之1 移轉登記予原告。
二、陳述：
(一)、如附表所示8 筆土地係原告之父許夜吟合法正當原始取得權
    源，民國（下同）38年土地總登記第一次登記義務人許夜吟
    ，在日據時期之昭和18年4 月19日立書，許夜吟之父許品派
    下權遺留之土地，許夜吟兄弟另家各食分家時立鬮書為證，
    該8 筆土地在分家時應由許夜吟所得，鬮書上記載：雲林縣
    麥寮鄉○○段338 ─35，田，7 分7 厘1 毛；338 ─95，田
    ，4 分9 毛；338 ─140 ，田，7 厘4 毛；338 ─31，田，
    1 分9 厘；338 ─52，田，1 厘2 毛。以上土地為原告之父
    許夜吟所得土地，而鬮書第6 頁特別批明：「應得土地週邊
    所屬林地、道路、惡水路（即附表1 至3 所示之土地）歸所
    屬人許夜吟應得。」其中麥寮鄉○○段338 ─35、338 ─95
    、338 ─140 及338 ─31號土地，由原告之父許夜吟佈施與
    買賣給甲○○7 分之6 ，但剩餘之應有部分7 分之1 並無買
    賣給甲○○，此8 筆土地仍為原告之父許夜吟所有。
(二)、許夜吟之先父許品所遺下土地由其兄弟共同持有，但原告之
    父許夜吟之弟許定厚早年移居泰國，不克反台辦理土地分割
    登記，許定厚應有部分7 分之1 ，仍登記在原所有人名下，
    所以許定厚應有部分7 分之1 ，為共同持有，同時因為法令
    限制分割及移轉為共有，此持份仍以許夜吟為所有權人，該
    8 筆土地仍由原告繼承，及代為管理之代表權，並代繳田賦
    代金，有70、71、72、73、74、75年繳納通知書，載明：「
    姓名─許定厚，管理─庚○○，住雲林縣麥寮鄉瓦村七八
    號」，及雲林縣76年重新規定地價申報書稅籍編號13─0301
    ─106─000，亦有同樣之記載。
(三)、迨至75年7 月15日被告己○○至泰國取得胞兄許定厚之委任
    與授權書，為許品遺下土地派下權，由許定厚繼承共同持有
    ，登記共有土地，辦理歸還應得所有權人過戶登記。而許定
    厚為日據時期大正9 年（即民國9 年）10月10日出生，許品
    派下權另家各食分家鬮書係於昭和18年4 月19日分家，當時
    許定厚年24歲，已經出外求財，移民外國，依司法院50 年4
    月18日台（50）函參字第2055號函謂：「查台灣省於日據時
    代關於本省人之親屬繼承事項，適用習慣（日本大正11 年
    敕令第407 號）按當時習慣因戶主權之喪失而開始之戶主或
    財產繼承，其繼承人必須係男子之直系血親卑親屬，且係繼
    承開始時之家族為限，因別居異財或分家等原因而離家者，
    雖係被繼承人之嫡出男子，亦無繼承權」（日本昭和4 年上
    字第19號判決參照）另司法院50年4 月18日台（50）函參字
    第2057號函稱：「查繼承開始在台灣光復前者，不適用民法
    繼承篇之規定，而應依照當時台灣之習慣，迭經最高法院著
    有判例」
(四)、己○○見有機可乘，竟與其女即被告辛○○共同為自己不法
    之所有，將屬於許定厚所有，而委託其辦理過戶分割登記之
    如附表所示8 筆土地（原應由原告之父許夜吟分得），於75
    年8 月8 日共同偽造許定厚授權予己○○將該8 筆土地贈與
    予辛○○之土地所有權移轉契約書，以避免違反民法第106
    條自己代理之規定，並於75年9 月10日向西螺地政事務所申
    請過戶登記予辛○○，而將該土地占為己有。又麥寮鄉○○
    段338 之52號，面積125 平方公尺（重劃後為麥寮鄉○○段
    42號，面積140.02平方公尺，所有權人：中華民國，管理者
    ：雲林縣政府）雖已被徵收，但徵收補償金係由被告辛○○
    領取，因此以辛○○為被告，為合理合法之請求。
(五)、所有權人對於無權侵奪其所有物者，得請求返還之，對於妨
    礙其所有權者，得請求除去之，民法第767 條訂有明文。且
    依大法官會議釋字第107 號解釋，其請求權不罹於消滅時效
    ，被告等無合法及原始取得之權源，對系爭土地擅自變更贈
    與及買賣，侵奪原告之所有權，原告為真正所有權人，乃本
    於所有權之作用，請求被告應分別將其所有如附表所示8 筆
    土地之所有權應有部分各7 分之1 移轉登記予原告。
三、證據：提出鬮書、委任暨授委任保證切結書、授權書、76年
    重新規定地價申報書各1 件、田賦代金繳納通知書6 件（以
    上均為影本）及土地登記簿謄本11件為證。並聲請訊問證人
    吳許逆  、陳許文香、陳許貴米、李秀璧、李慶松、林明昌
    。
乙、被告方面：
壹、被告辛○○、己○○部分：
一、聲明：如主文所示。
二、陳述：
(一)、原告主張之事實，被告否認之。
(二)、被告並無共同偽造許定厚授權書，以辦理系爭土地所有權移
    轉登記情事，關於被告被訴偽造文書一案，業經本院刑事庭
    以90年度訴字第312 號判決無罪，並經台灣高等法院台南分
    院以92年度上訴字第368 號判決免訴及無罪確定，原告所主
    張之事實，應屬無據。
(三)、依土地登記簿謄本之記載，原告並非系爭土地之所有權人，
    應無所有權人之權利，其主張本於所有權之作用，訴請被告
    將系爭土地所有權返還，及塗銷土地所有權贈與及管理者之
    移轉登記，為無理由。
(四)、苟原告之權利有被侵害者，其請求權時效早已逾期，被告在
    此為時效抗辯。
三、證據：提出本院90年度訴字第312 號刑事判決、台灣高等法
    院台南分92年度上訴字第368 號刑事判決、台灣高等法院台
    南分院檢察署通知「檢察官未於法定上訴期間提起上訴」函
    各1 件為證（以上均為影本）。
貳、被告甲○○部分：
一、聲明：如主文所示。
二、陳述：
(一)、原告主張系爭土地依鬮書記載，全部應為原告之父許夜吟所
    有，而依土地登記簿謄本記載，35年總登記時，名義人為原
    告之父許夜吟與其兄弟合計7 人所共有登記，足見分家與登
    記實際有異。
(二)、民法第758 條規定：「不動產物權依法律行為而取得、設定
    、喪失及變更者，非經登記不生效力。」另土地法第43條規
    定：「依本法所為之登記，有絕對效力。」而被告不知原告
    之父有分家鬮書乙事，因為信賴登記之公信力，才與原告之
    父許夜吟等6 人訂立買賣契約，依照土地登記規則，辦理過
    戶登記完畢。今原告非系爭土地之所有權人，單憑一張老舊
    分家鬮書，主張為真正權利人，請求塗銷被告依法取得之所
    有權，實無理由。
(三)、又民法第125 條規定：「請求權，因十五年間不行使而消滅
    。但法律所定期間較短者，依其規定。」而系爭土地依土地
    登記簿謄本記載，登記原因日期為37年8 月8 日，原告至94
    年始提起本件訴訟，其請求權早已罹於15年之時效而消滅。
參、被告乙○○部分：
一、聲明：如主文所示。
二、陳述：
(一)、被告向辛○○購買麥寮鄉○○段1 、2 號之土地，買賣金額
    共計660 萬元，乃合法購得，被告不知前手辛○○與原告有
    何糾紛存在。
(二)、被告係善意受讓土地，應受土地法第43條之保障。
(三)、證據：提出不動產買賣契約書、華僑銀行存摺（轉帳記載）
    各一件為證。
    理    由
一、程序方面：
    原告起訴，係以辛○○、己○○、甲○○為被告（丙○○部
    分嗣後撤回），訴訟進行中，以請求之基礎事實同一，而追
    加被告乙○○，被告乙○○對於訴之追加無異議，而為本案
    之言詞辯論，依民事訴訟法第255 條第2 項規定，視為同意
    追加，合先敘明。
二、得心證之理由：
(一)、原告起訴主張：如附表所示8 筆土地係由原告之父許夜吟，
    依據其父許品派下權遺留之土地，於兄弟分家時所立鬮書而
    分得之土地，嗣後由原告之父許夜吟佈施與買賣給甲○○7
    分之6 ，但剩餘之應有部分7 分之1 並無買賣給甲○○，此
    8 筆土地仍為原告之父許夜吟所有，然土地登記簿謄本仍登
    記「所有人許定厚，應有部分7 分1 」。況原告之父許夜吟
    之弟許定厚早年移居泰國，台灣省於日據時代關於本省人之
    親屬繼承事項，適用習慣，而依當時習慣因戶主權之喪失而
    開始之戶主或財產繼承，其繼承人必須係男子之直系血親卑
    親屬，且係繼承開始時之家族為限，因別居異財或分家等原
    因而離家者，雖係被繼承人之嫡出男子，亦無繼承權。因此
    系爭土地之應有部分各7 分之1 ，實際上仍為許夜吟所有，
    且該8 筆土地於原告之父許夜吟死亡以後，由原告繼承，及
    代為管理之代表權，並代繳田賦代金。而被告己○○，竟與
    其女即被告辛○○於75年8 月8 日共同偽造許定厚授權予己○○，將該8 筆土地贈與予辛○○之土地所有權移轉契約書
    ，並於75年9 月10日向西螺地政事務所申請過戶登記予辛○○，而將該土地占為己有。又麥寮鄉○○段338 之52號，面
    積125 平方公尺（重劃後為麥寮鄉○○段42號，面積140.02
    平方公尺，所有權人：中華民國，管理者：雲林縣政府）雖
    已被徵收，但徵收補償金係由被告辛○○領取，因此以辛○○為被告，為合理合法之請求。原告既為真正所有權人，乃
    本於所有權之作用，請求被告應分別將其所有如附表所示8
    筆土地之所有權應有部分各7 分之1 移轉登記予原告云云。
(二)、被告抗辯部分：
    辛○○、己○○以：否認共同偽造許定厚授權書，以辦理系
    爭土地所有權移轉登記情事，且依土地登記簿謄本之記載，
    原告並非系爭土地之所有權人，應無所有權人之權利，況縱
    使原告主張權利被侵害為真實，其請求權時效早已逾期，被
    告在此為時效抗辯。
    被告甲○○以：原告主張系爭土地依鬮書記載，全部應為原
    告之父許夜吟所有，而依土地登記簿謄本記載，35年總登記
    時，名義人為原告之父許夜吟與其兄弟合計7 人所共有登記
    ，足見分家與登記實際有異。而被告不知原告之父有分家鬮
    書乙事，因為信賴登記之公信力，才與原告之父許夜吟等6
    人訂立買賣契約，依照土地登記規則，辦理過戶登記完畢，
    應受法律保護。又系爭土地依土地登記簿謄本記載，登記原
    因日期為37年8 月8 日，原告至94年始提起本件訴訟，其請
    求權早已罹於15年之時效而消滅。
    被告乙○○以：被告向辛○○購買麥寮鄉○○段1 、2 號之
    土地，買賣金額共計660 萬元，乃合法購得，被告不知前手
    辛○○與原告有何糾紛存在，被告係善意受讓土地，應受土
    地法第43條之保障。
(三)、原告主張其父許夜吟依據分家鬮書，分得系爭土地，其父死
    亡以後由原告管理及代繳田賦代金之事實，固據提出鬮書、
    76年重新規定地價申報書各1 件、田賦代金繳納通知書6 件
    為證，此部分應堪信為真實，惟本件所應審究者厥為：原
    告是否為系爭土地之所有權人？如果不是，當然不能主張所
    有權人之權利。縱使被告之主張為真實，而被告各種抗辯
    ，是否有理由？
(四)、按民法第758 條規定：「不動產物權依法律行為而取得、設
    定、喪失及變更者，非經登記不生效力。」可見不動產物權
    之得喪變更，原則上採登記要件主義。惟查系爭土地於36年
    5 月1 日總登記時，即登記所有權人許定厚，取得持份7 分
    之1 ，至75年10月27日，再以許定厚為義務人，將該持份7
    分之1 以贈與為原因，移轉登記予辛○○；至於所有權人甲○○部分，則於38年8 月19日，以許夜吟等6 人為義務人，
    以買賣為原因，將持份7 分之6 ，移轉登記予甲○○等情，
    有原告提出土地登記謄本所有全部記載可據，易言之，在土
    地登記簿上，並未登記原告為所有權人。
(五)、原告雖主張：許定厚為日據時期大正9 年（即民國9 年）10
    月10日出生，許品派下權另家各食分家鬮書係於昭和18年4
    月19日分家，當時許定厚年24歲，已經出外求財，移民外國
    ，而台灣省於日據時期關於本省人之親屬繼承事項，適用習
    慣（日本大正11年敕令第407 號）按當時習慣因戶主權之喪
    失而開始之戶主或財產繼承，其繼承人必須係男子之直系血
    親卑親屬，且係繼承開始時之家族為限，因別居異財或分家
    等原因而離家者，雖係被繼承人之嫡出男子，亦無繼承權，
    因此實際上仍應為原告之父許夜吟所有。然依分家鬮書記載
    ，許定厚係分得沙崙後31─103 、31─220 、31─222 號3
    筆土地及1 間瓦造大房（見本院卷第9 頁），可見土地登記
    與分家鬮書之內容有異。
(六)、台灣在日據大正12年後，日本民法物權編，亦有適用。而日
    本民法關於物權行為採意思主義之立法例，固然不以登記為
    生效要件，縱未經登記，在當事人間仍有效力，繼承人間訂
    有分產契約（如分鬮書），亦是於分產契約訂立時即生不動
    產分割之效力，各自取得分得部分之單獨所有權（61台上字
    第2835號判例參照），且僅得請求對方為所有權移轉登記（
    51 年10 月8 日最高法院民刑庭總會決議；52台上字第1041
    號判例參照），而此項所有權移轉登記請求權，係基於債權
    而發生，應有消滅時效規定之適用，其起算日期，應以出賣
    人或其繼承人聲請總登記，記入登記簿之日為準（52台上字
    1925號判例參照）。
(七)、又司法院大法官釋字第107 號解釋：「已登記不動產所有人
    之回復請求權，無民法第一百二十五條消滅時效規定之適用
    。」乃針對「已登記」不動產而規定，因為不動產既經登記
    ，即有公示、公信作用，且產權清楚，無爭議之虞，法律應
    予以特別保護，才將其回復請求權，排除消滅時效之適用。
    而本件原告所主張之不動產所有權，從來未經登記為其所有
    ，當然無適用上開解釋之餘地，原告援用該解釋，主張其回
    復請求權無消滅時效之適用，尚有誤解。
(八)、查系爭土地於36年5 月1 日總登記時，即登記所有權人許定
    厚，取得持份7 分之1 ，至75年10月27日，再以許定厚為義
    務人，將該持份7 分之1 以贈與為原因，移轉登記予辛○○
    ；至於所有權人甲○○部分，則於38年8 月19日，以許夜吟
    等6 人為義務人，以買賣為原因，將持份7 分之6 ，移轉登
    記予甲○○，早已超過15年之時效期間，被告辛○○、己○○、甲○○均以時效抗辯，尚非無據，縱使原告之主張為真
    實，亦應認為原告之回復請求權，其消滅時效已完成。
(九)、至於如附表編號4 所示之麥寮鄉○○段338 之52號，面積12
    5 平方公尺（重劃後為麥寮鄉○○段42號，面積140.02平方
    公尺，所有權人：中華民國，管理者：雲林縣政府）已非被
    所有，此部分顯為給付不能，原告仍請求被告辛○○移轉所
    有權登記，其訴為無理由。
(十)、另被告乙○○辯稱：係向辛○○購買麥寮鄉○○段1 、2 號
    之土地，買賣金額共計660 萬元，乃合法購得等情，據其提
    出不動產買賣契約書、華僑銀行存摺（轉帳記載）為證，應
    堪信為真實，依土地法第43條規定：「依本法所為之登記，
    有絕對效力。」，只要是相信土地登記之內容，善意受讓者
    ，即應予以保護，以保障交易安全，而原告並不能證明被告
    乙○○向被告辛○○購買如附表編號8 所示麥寮鄉○○段
    338 之31號，面積1,85 3平方公尺（重劃後為麥寮鄉○○段
    2 號，面積1,116.79平方公尺）為惡意受讓，被告自應受土
    地法第43條規定之保護，原告請求移轉系爭土地之所有權，
    亦屬無據，不應准許。
(十一)、綜上所述，原告請求被告應分別將其所有如附表所示8 筆土
    地之所有權應有部分各7 分之1 移轉登記予原告，均無理由
    ，應均予駁回。
(十二)、兩造其餘主張及所提證據與本院上開論斷無涉或無違，不予
    贅述，原告請求訊問證人吳許逆  、陳許文香、陳許貴米、李
    秀璧、李慶松、林明昌，核無必要，併此敘明。
(十三)、結論：原告之訴為無理由，依民事訴訟法第78條，判決如主
    文。
中　　華　　民　　國　　94　　年　　6 　　月　 15 　　日
                  民事第一庭    法  官  蕭守田
以上正本係照原本作成
如對本判決上訴，須於判決送達後廿日內向本院提出上訴狀
中　　華　　民　　國　　94　　年　　6 　　月　　15　　日
                                書記官　詹培煌
附表：
1、麥寮鄉○○段338 之139 號，面積596 平方公尺。
   （重劃後為麥寮鄉○○段3 號；係與同段2 之1 、4 、6 、
   7 、8 、及12號合併成一筆，面積14,880.03 平方公尺。所
   有權人：甲○○；權利範圍：全部）
2、麥寮鄉○○段338 之138 號，面積323 平方公尺。
   （重劃後為麥寮鄉○○段12號，所有權人：甲○○）
3、麥寮鄉○○段338 之94號，面積1,124 平方公尺。
   （重劃後為麥寮鄉○○段7 號，所有權人：甲○○）
4、麥寮鄉○○段338 之52號，面積125 平方公尺。
   （重劃後為麥寮鄉○○段42號，面積140.02平方公尺，所有
   權人：中華民國，管理者：雲林縣政府）
5、麥寮鄉○○段338 之35號，面積7,478 平方公尺。
   （重劃後為麥寮鄉○○段6 號，所有權人：甲○○）
6、麥寮鄉○○段338 之95號，面積3,969 平方公尺。
   （重劃後為麥寮鄉○○段8 號，所有權人：甲○○）
7、麥寮鄉○○段338 之140號，面積724 平方公尺。
   （重劃後為麥寮鄉○○段4 號，所有權人：甲○○）
8、麥寮鄉○○段338 之31號，面積1,853 平方公尺。
   （重劃後為麥寮鄉○○段2 號，面積1,116.79平方公尺，所
   有權人：乙○○；權利範圍：全部。）
   註：由麥寮鄉○○段2 號土地分割，增加同段2 之1 號，併
   入光大段3 號。
